臺灣高等法院刑事判決　　　　　　　　 96年度上訴字第131號
上　訴　人　臺灣臺北地方法院檢察署檢察官
被　　　告　甲○○
上列上訴人因被告偽造文書等案件，不服臺灣臺北地方法院95年
度訴字第1495號，中華民國95年11月23日第一審判決（起訴案號
：臺灣臺北地方法院檢察署95年度偵緝字第1649號），提起上訴
，本院判決如下：
    主  文
原判決撤銷。
甲○○共同連續行使偽造私文書，足以生損害於他人，處有期徒
刑肆月，如易科罰金，以銀元佰元即新臺幣玖佰元折算壹日。
偽造之「蔡朝元」印章壹顆、如附表所示偽造之「蔡朝元」署押
（含簽名陸枚、印文貳枚、指印拾參枚），均沒收。
    事  實
一、甲○○明知自己於民國92年間因失業，無固定收入，且已積
    欠超過新臺幣（下同）100萬元之信用卡債務，並無數千萬
    元以上之支付及履約能力，竟同意以每次出面簽約可得1000
    至2000元之代價受僱於楊寶珠（檢察官另案偵查中），與楊
    寶珠共同基於行使偽造私文書之概括犯意聯絡及意圖為自己
    不法利益之犯意聯絡，於92年12月間某日，由楊寶珠引薦乙
    ○○與甲○○認識，甲○○依楊寶珠之指示出示印有「華王
    建築國際開發有限公司、宏國國際娛樂有限公司總裁蔡朝元
    」等字樣之名片，向乙○○冒稱其係高雄華王飯店集團小開
    「蔡朝元」，並與楊寶珠一同謊稱渠等擁有龐大資金，欲與
    乙○○合作開發中國南方航空公司在臺票務旅遊諮詢業務，
    乙○○信以為真，即於92年12月22日在臺北市中正區○○○
    路○段43號天成大飯店內，與甲○○、楊寶珠洽談合作事宜
    ，由甲方「蔡朝元」與乙方乙○○簽定「合作協議書」（介
    紹人為楊寶珠），約定共同爭取中國南方航空公司票務代理
    權，甲方「蔡朝元」於第一階段先出資400萬元（含中國南
    方航空公司要求之公關費用250萬元、往返交通費90 萬元、
    宴客費用45萬元及其他雜支費用15萬元），供乙○○爭取上
    述業務之用；於完成第一階段工作後，於第二階段再出資
    600萬元，以為成立正式公司並籌辦辦事處之用；俟乙○○
    取得中國南方航空公司票務代理權之同時，甲方「蔡朝元」
    再出資4000萬元作為對「中國南方航空公司」開票業務押票
    金之用。經雙方同意，甲○○即在如附表編號一所示之「合
    作協議書」上偽簽「蔡朝元」之簽名2枚，並持楊寶珠所交
    付偽刻之「蔡朝元」印章1顆蓋用該協議書上而偽造「蔡朝
    元」之印文2枚，再交付乙○○而行使之，足以生損害於「
    蔡朝元」、乙○○。「合作協議書」簽定後，楊寶珠及乙○
    ○等人即於93年1月3日至同月7日、同年2月14日至同月21
    日，二度前往大陸地區與中國南方航空公司相關人員洽談票
    務代理業務，總計支出費用483950元；而依上開「合作協議
    書」之約定，該483950元費用即包括於甲方「蔡朝元」應負
    擔之第一階段出資400萬元內，應由甲方「蔡朝元」支應，
    而甲○○並無真正出資之意，竟與楊寶珠共同向乙○○詐稱
    ，請乙○○先行支付該筆出差費款項，將於第一階段出資
    400 萬元時一併歸還，乙○○並陷於錯誤，誤以為甲○○真
    有付款之意，為能得以順利負擔推動相關計畫之開銷，遂同
    意代甲○○先行墊付上開費用483950元，使甲○○因而取得
    暫時不必支付上揭費用之不法利益。甲○○、楊寶珠復承前
    行使偽造私文書之概括犯意聯絡，由甲○○依楊寶珠之指示
    ，以「蔡朝元」之身分，於93年1月29日在如附表編號二所
    示之「為爭取『南方航空公司』票務代理第三次會議紀錄」
    偽造「蔡朝元」之簽名2枚，以示同意該項業務之推動計畫
    及成員責任編制；於93年2月12日在如附表編號三所示之「
    第二次出訪『南航』行前會議」紀錄上偽造「蔡朝元」簽名
    1枚及「蔡朝元」指印9枚，以示同意對大陸南方航空爭取具
    體業務等內容；於93年2月13日在如附表編號四所示之「退
    股協議書」上偽造「蔡朝元」簽名1枚及「蔡朝元」指印4枚
    ，以示承諾如未能於93年3月5日前支付第一階段資金，將視
    為片面毀約及後續賠償等事宜，均交付乙○○而行使之，均
    足以生損害於「蔡朝元」、乙○○。嗣於93年3月間，因「
    蔡朝元」均未依約付款，乙○○察覺有異而詢問甲○○，甲
    ○○見形跡敗露，即向乙○○坦承上情，乙○○始知悉受騙
    。
二、案經乙○○訴由臺北市政府警察局大同分局報請臺灣臺北地
    方法院檢察署檢察官偵查起訴。
    理  由
一、被告甲○○經傳未到，惟上開事實業據被告於偵查及原審審
    理時坦承不諱（見偵卷二第16-18頁，偵卷三第72-75頁，原
    審卷第20-22頁、第54頁），經核與告訴人乙○○於警詢（
    見偵一卷第18、19頁）、偵查（見偵卷一第27、28頁，偵卷
    三第30-32頁）及原審審理中（見原審卷第47-52頁）指證情
    節相符。並有印有「華王建築國際開發有限公司、宏國國際
    娛樂有限公司總裁蔡朝元」等字樣之名片（見偵卷一第6頁
    正面）、「合作協議書」（見偵卷一第6頁反面）、第一次
    出訪「南方航空」計畫（見偵卷一第7頁正面）、第一次出
    訪「南方航空」報告（見偵卷一第7頁反面至第9頁正面）、
    第二次出訪「南方航空」計畫（見偵卷一第9頁反面）、第
    二次出訪「南航」行前會議（見偵卷一第10頁正面）、退股
    協議書（見偵卷一第10頁反面）、為爭取「南方航空公司」
    票務代理第三次會議（見偵卷一第11頁正面-12頁正面）及
    第二次出訪「南方航空」報告（見偵卷一第12頁反面至第14
    頁正面）等件附卷足憑。
二、被告於原審時對告訴人乙○○墊付93年1月3日至7日、同年2
    月14日至21日前往大陸地區洽談票務代理業務所支出出差洽
    公費用共計483950元之事實，固不爭執（見原審卷第52頁反
    面），惟辯稱：該費用均係告訴人乙○○及其他人士前往大
    陸地區洽談業務所衍生花費，伊並無一併前往，無為自己不
    法利益之詐欺犯意云云。惟查：依據卷附之如附表編號一所
    示，被告於92年12月22日假冒甲方「蔡朝元」名義與乙方即
    告訴人乙○○所簽訂之合作協議書第3條內容：「甲方承諾
    分兩階段出資新臺幣一千萬元，持有公司百分之三十（含介
    紹人楊寶珠百分之五）之股份。第一階段：新臺幣四百萬元
    整（約人民幣一百萬元），包含中方要求公關費用新臺幣二
    百五十萬元整（約人民幣六十萬元）；往返中、臺交通費用
    新臺幣九十萬元（預計三十人次，每人三萬元）；宴客費用
    新臺幣四十五萬元；行政、文書及雜支費用新臺幣十五萬元
    ，供乙方（即告訴人乙○○）爭取上述業務之用。‧‧‧」
    所示，上開告訴人乙○○前往大陸地區與南方航空人員洽談
    票務代理業務所衍生交通、食宿等花費共計483950元，依約
    應由甲方即被告負擔無誤，與被告本人是否前往無關，被告
    辯稱：伊本人未前往，不必負擔云云，自不足採。再告訴人
    乙○○於原審審理時結證稱：「（這四十八萬多元是花在哪
    裡？）交通、食宿、出訪的費用，有包括我自己的費用。（
    你自己出訪本來就要花錢，為何你認為被告是欺騙你的？）
    因為是被告想要做的，被告出錢，我出工，依照約定被告要
    出錢的，我不用出任何錢。（合作協議有說你不用出錢嗎？
    ）有。（在哪條的約定？）第一次12月22日簽訂的那份協議
    書，在第三條第一階段新台幣四百萬元整，包含中方要求的
    公關費用兩百五十萬元，往返中台交通費用新台幣九十萬元
    ，預計三十人次，每人三萬元，然後宴客費用新台幣五十萬
    元，行政文書新台幣十五萬元，經乙方爭取上述業務費用之
    用。‧‧‧（為什麼你當時願意跟被告簽約？）因為他有能
    力支付這個航空公司所要求的那個押票金額。（為何你認為
    被告有能力支出這個費用？）因為他自稱他是高雄華王飯店
    的小開，所以我認為他有錢，被告說他自己有錢。（如果你
    知道被告不是華王飯店的小開，你會跟他簽約嗎？）不會。
    」等語明確（見原審卷第51頁），足證告訴人乙○○係因被
    告假冒高雄華王飯店集團小開「蔡朝元」，陷於錯誤，誤以
    為被告有相當資力，而與被告簽訂合作協議書，並代為墊付
    上開費用483950元；復參以被告於本院審理中自承伊於92年
    間失業，積欠超過一百萬元之信用卡債務，於簽約當時並無
    資力支付上開費用等情屬實（見本院卷第53頁反面），足認
    被告於簽約當時並無任何支付及履約能力，竟假冒高雄華王
    飯店集團小開「蔡朝元」名義，與告訴人乙○○簽訂合作協
    議書，且無真正付款之真意，使告訴人代為墊付應由其負擔
    之上開出差洽公費用，取得暫時不必支付該款項之財產上不
    法利益，則被告有意圖為自己不法利益之詐欺犯意甚明，其
    上開辯解，顯係事後卸責之詞，未為足取。
三、又被告均係受共犯楊寶珠指示假冒頗具資力之飯店集團小開
    「蔡朝元」，並以「蔡朝元」名義與告訴人簽定契約、簽立
    會議紀錄及共同詐騙告訴人，楊寶珠雖非本案契約當事人，
    惟其均參與其中，已如上述，則被告與楊寶珠間自有犯意聯
    絡、行為分擔。綜上所述，本件事證已臻明確，被告有行使
    偽造私文書及詐欺得利犯行，堪以認定，應依法論科。
四、不另為無罪諭知部分
　(一)公訴意旨另認：被告與共犯楊寶珠於東窗事發後，為掩飾犯
  　行，承前詐欺取財犯意，佯稱願賠償告訴人乙○○400萬元
    持「戶名李銘盛、付款人彰化商業銀行鳳山分行、金額二百
    萬元」之支票（下稱200萬元支票）及「戶名鑫全企業有限
    公司、付款人萬通商業銀行新營分行、金額50萬元」之支票
    （下稱50萬元支票），經共犯楊寶珠背書後，由被告交付告
    訴人乙○○，嗣因屆期提示，均遭退票，告訴人乙○○始悉
    受騙，認被告就此部分亦涉犯刑法第339條第1項之詐欺取財
    罪嫌等語。
  (二)按「犯罪事實應依證據認定之，無證據不得認定其犯罪事實
    ，又不能證明被告犯罪者，應諭知無罪之判決，刑事訴訟法
    第154條第2項、第301條第1項定有明文。又「認定犯罪事實
    所憑之證據，雖不以直接證據為限，間接證據亦包括在內，
    然而無論直接或間接證據，其為訴訟上之證明，須於通常一
    般之人均不致有所懷疑，而得確信其為真實之程度者，始得
    據為有罪之認定，倘其證明尚未達到此一程度，而有合理之
    懷疑存在、無從為有罪之確信時，自應為無罪之判決」，有
    最高法院76年臺上字第4986號判例可資參照。
  (三)被告於本院審理時經傳未到，惟據其於原審到庭時所述，被
    告固承稱有依楊寶珠指示交付上開支票二紙予告訴人乙○○
    ，惟否認有檢察官所指之此部分詐欺犯行，辯稱：是告訴人
    找伊要理賠，伊就拿身分證給告訴人看，告訴人發現伊不是
    「蔡朝元」，伊就在支票背面簽自己的真名，支票是楊寶珠
    拿出來的，伊沒有要騙告訴人等語。核與告訴人乙○○於原
    審結證所稱：二張支票都是楊寶珠交給我的，後來支票退票
    ，我就把200萬元支票還給甲○○，50萬元支票還給楊寶珠
    ，至於支票後面為何會有甲○○的名字，我忘記了，．．．
    甲○○如何在支票上背書，我忘記了等語（見原審卷第49頁
    背面、第50頁正面）。是系爭二紙支票並非被告交付與告訴
    人，雖被告有在支票上背書，惟告訴人收受支票之目的係因
    被告違約而應付與之賠償金，則被告並未因此而有所利得，
    告訴人亦未因此而再受損害甚明；況依告訴人所述，系爭二
    紙支票退票後，告訴人又將支票返還被告，被告並另簽立
    600 萬元之本票予告訴人收執（見原審卷第49頁背面，惟依
    原審卷第61頁所附告訴人提出之本票影本，被告共開立本票
    三張，金額共計650萬元），益證被告依約應負之賠償義務
    仍俱存在。綜上說明，被告於系爭二紙支票背書時縱無付款
    之真意，然其所為與刑法上詐欺罪之構成要件有間，告訴人
    與被告依約和解，亦無何陷於錯誤可言，告訴人以迄今仍未
    受償分文而謂和解也是被騙云云，自無足取，被告辯稱：在
    支票上背書，沒有詐欺等語，即可採信。此外復查無其他積
    極證據足資認定被告有公訴人所指此部分詐欺取財犯行，被
    告被訴此部分犯罪不能證明，原應為無罪之諭知，惟公訴意
    旨認此部分與前開詐欺得利部分有連續犯之裁判上一罪關係
    ，爰不另為無罪諭知。
五、論罪理由
  (一)被告行為後，刑法業於94年2月2日公布，於95年7月1日施行
    ，依現行刑法第2條第1項定：「行為後法律有變更者，適用
    行為時之法律，但行為後之法律有利於行為人者，適用最有
    利於行為人之法律」，又以本次刑法修正之比較新舊法，應
    就罪刑有關之共犯、未遂犯、想像競合犯、牽連犯、連續犯
    、結合犯，以及累犯加重、自首減輕暨其他法定加減原因（
    如身分加減）與加減例等一切情形，綜其全部罪刑之結果而
    為比較，有最高法院95年5月23日95年度第8次刑庭會議決議
    意旨可資參照。
  (二)按刑法第339條關於詐欺罪之規定，法定刑為「五年以下有
    期徒刑、拘役或科或併科一千元以下罰金」，就罰金部分，
    依修正後刑法施行法第1條之1：「中華民國九十四年一月七
    日刑法修正施行後，刑法分則編所定罰金之貨幣單位為新臺
    幣。九十四年一月七日刑法修正時，刑法分則編未修正之條
    文定有罰金者，自九十四年一月七日刑法修正施行後，就其
    所定數額提高為30倍。但七十二年六月二十六日至九十四年
    一月七日新增或修正之條文，就其所定數額提高為三倍」，
    及修正後刑法第33條第5款將罰金刑定為「新臺幣一千元以
    上，以百元計算之」等規定，則刑法339條第1項詐欺取財罪
    所得科處之罰金刑最高為新臺幣三萬元，最低為新臺幣一千
    元，惟依被告行為時之刑罰法律，即罰金罰鍰提高標準條例
    第1條前段規定之提高倍數十倍及修正前刑法第33條第5款規
    定之罰金最低額一元計算，前開詐欺取財罪之罰金刑最高為
    銀元一萬元，最低為銀元一元，換算為新臺幣後，最高額雖
    與新法同為新臺幣三萬元，惟最低額僅新臺幣三元；比較修
    正前、後之刑罰法律，自以行為時之法律較有利於被告。又
    被告行為後，刑法第55條後段牽連犯之規定及第56條關於連
    續犯之規定業於95年7月1日修正刪除生效，上揭規定刪除後
    ，除法理上合於接續犯、包括一罪之情形仍可認為構成單一
    之犯罪外，其於數犯罪行為之情形，即應依刑法第51條之規
    定予以分論併罰，經依刑法第1條第1項比較新、舊法之結果
    ，認本件被告前後多次行使偽造私文書及詐欺取財之行為，
    應以適用行為時即修正前刑法第55條後段及第56條之規定，
    對被告較為有利。綜合上述新、舊法比較之結果，以適用被
    告行為時即修正前刑法相關規定，對被告最為有利，是依前
    揭說明，本件應適用被告行為時即修正前刑法相關規定，以
    為論處。
  (三)核被告所為係犯刑法第216條、第210條之行使偽造私文書罪
    及刑法第339條第2項之詐欺得利罪，公訴意旨認應依刑法第
    339條第1項詐欺取財罪處斷，尚有未洽，惟起訴事實相同，
    爰依法變更起訴法條，併予敘明。又被告就上開犯行與共犯
    楊寶珠間有犯意聯絡及行為分擔，應依刑法第28條規定，論
    以共同正犯。而共犯楊寶珠偽造「蔡朝元」印章1枚之行為
    ，應為其後偽造「蔡朝元」印文之行為所吸收，而被告於上
    揭文件內所偽造「蔡朝元」簽名、印文及指印係偽造私文書
    之部分行為，至偽造私文書之低度行為，則應為行使之高度
    行為吸收，均不另論罪。而被告先後多次行使偽造私文書之
    犯行，均時間緊接，方法相同，觸犯構成要件相同之罪，顯
    係基於概括犯意為之，為連續犯，應依修正前刑法第56 條
    之規定，以一罪論，並加重其刑。又被告所為連續行使偽造
    私文書及詐欺得利行為間，有方法結果之牽連關係，依修正
    前刑法第55條之規定，應從較重之連續行使偽造私文書罪處
    斷。
六、撤銷改判及科刑理由
    原審以被告事證明確，論罪科刑，固非無見。惟查：(1)被告
    於如附表編號二、三、四所為之行使偽造私文書犯行，原判
    決於事實欄中僅論及足生損害於「蔡朝元」，而漏論亦足生
    損害於告訴人乙○○，即有未洽。(2)又共犯楊寶珠並非本案
    「合作協議書」之契約當事人，上開483950元費用依約應係
    被告即甲方「蔡朝元」負擔，已如上述，原判決認告訴人係
    為被告及共犯楊寶珠代墊費用，共犯楊寶珠有取得免付費用
    之不法利益，自有不當。(3)就變更法條部分，於據上論斷欄
    漏未引用刑事訴訟法第300條之規定，亦有未合。檢察官依
    告訴人之請求以被告於上開200萬元、50萬元支票背書部分
    應成立詐欺罪而指摘原判決就此部分不另為無罪諭知為不當
    云云，雖無理由，惟原判決既有上開可議，自應由本院撤銷
    改判。爰審酌被告品行、明知自己負債累累，並無數千萬元
    資力，竟為貪圖小利而受僱他人共同詐騙無辜告訴人，所為
    自屬非是，惟本院念其並非居於主導地位，於東窗事後亦向
    告訴人坦白犯行，法院審理時亦坦承大部分犯行，非全然無
    悔改之意，犯後態度尚佳等一切情狀，量處如主文第二項所
    示之刑。又本件關於易科罰金之折算標準，除刑法第41條第
    1 項有所修正外，罰金罰鍰提高標準條例於95年4月28日修
    正，並自同7月1日起生效施行，經比較修正前刑法第41條第
    1 項前段、修正前罰金罰鍰提高標準條例第2條及95年7月1
    日修正施行之刑法第41條第1項前段之規定，新舊法比較之
    結果，以舊法有利於被告，揆諸前揭最高法院決議及修正後
    刑法第2條第1項前段、後段規定之「從舊、從輕」原則，本
    件應適用修正前刑法第41條第1項前段、修正前罰金罰鍰提
    高標準條例第2條之規定，諭知易科罰金之折算標準。末查
    ，偽造之「蔡朝元」印章一枚雖未扣案，然客觀上尚無證據
    證明該枚印章業已滅失，而如附表所示之「蔡朝元」簽名、
    印文及指印均係被告所偽造，應依刑法第219條之規定，宣
    告沒收。至如附表所示私文書，雖亦係被告所偽造，然該等
    文書均已交付告訴人乙○○收執，應屬告訴人乙○○之物，
    爰不宣告沒收，併此敘明。
七、被告經合法傳喚，無正當理由不到庭，爰不待其陳述逕行判
    決。
據上論斷，應依刑事訴訟法第369條第1項前段、第364條、第371
條、第299條第1項前段、第300條，刑法第2條第1項前段、第28
條、第216條、第210條、第219條、第339條第2項，修正前刑法
第56條、第55條後段、第41條第1項前段，罰金罰鍰提高標準條
例第1條前段，修正前罰金罰鍰提高標準條例第2條，現行法規所
定貨幣單位折算新臺幣條例第2條判決，判決如主文。
本案經檢察官陳玉珍到庭執行職務。
中　　華　　民　　國　　96　　年　　4　 　月　　26  　日
　　　　　　　　　刑事第十七庭  審判長法　官  趙功恆
　　　　　　　　　　　　　　　　　    法　官  陳健順
　　　　　　　 　 　　　　　　　　　　法　官  孫惠琳
以上正本證明與原本無異。
如不服本判決，應於收受送達後十日內向本院提出上訴書狀，其
未敘述上訴之理由者並得於提起上訴後十日內向本院補提理由書
（均須按他造當事人之人數附繕本）。
                                      書記官  魏汝萍
中　　華　　民　　國　　96　　年　　4 　　月　　26　　日
附錄：本案論罪科刑法條全文
中華民國刑法第210條
偽造、變造私文書，足以生損害於公眾或他人者，處 5 年以下有
期徒刑。
中華民國刑法第216條
行使第 210 條至第 215 條之文書者，依偽造、變造文書或登載
不實事項或使登載不實事項之規定處斷。
中華民國刑法第339條
意圖為自己或第三人不法之所有，以詐術使人將本人或第三人之
物交付者，處5年以下有期徒刑、拘役或科或併科1千元以下罰金
。
以前項方法得財產上不法之利益或使第三人得之者，亦同。
前二項之未遂犯罰之。
